臺灣臺南地方法院民事裁定
110年度消債抗字第12號
抗  告  人  
即  債務人  李文元  
代  理  人  楊汶斌律師
相  對  人
即  債權人  良京實業股份有限公司

法定代理人  平川秀一郎



相  對  人
即  債權人  遠東國際商業銀行股份有限公司

法定代理人  周添財  
代  理  人  鄒永展  
相  對  人
即  債權人  台新國際商業銀行股份有限公司

法定代理人  尚瑞強  


相  對  人
即  債權人  第一金融資產管理股份有限公司

法定代理人  楊錫隆  
代  理  人  邱瀚霆  
相  對  人
即  債權人  台新資產管理股份有限公司

法定代理人  吳統雄  


相  對  人
即  債權人  長鑫資產管理股份有限公司

法定代理人  潘代鼎  


相  對  人
即  債權人  佳信國際事業有限公司

法定代理人  劉芸秀  


代  理  人  甘昊子  
相  對  人
即  債權人  台北富邦商業銀行股份有限公司 

法定代理人  程耀輝  


相  對  人
即  債權人  臺灣銀行股份有限公司

法定代理人  許志文  
代  理  人  許豊鑫  
相  對  人
即  債權人  滙誠第二資產管理股份有限公司

法定代理人  莊仲沼  


相  對  人
即  債權人  新加坡商艾星國際有限公司台灣分公司

法定代理人  曾慧雯  



上列抗告人因消費者債務清理條例聲請免責事件，對於中華民國
110年9月7日本院110年度消債職聲免字第34號裁定提起抗告，本
院裁定如下：
    主    文
原裁定廢棄。
抗告人甲○○應予免責。
抗告程序費用新臺幣1,000元由相對人負擔。
    理    由
一、本件抗告意旨略以：抗告人於臺南市立仁德國民中學（下稱
    仁德國中）擔任臨時人員係自民國109年4月才開始，於此之
    前並無工作收入，詎原審竟認定抗告人自107年起至109年止
    每月有新臺幣（下同）24,000元之收入，顯混淆以清算程序
    後之收入作為清算程序前之收入計算抗告人可處分之財產，
    而與事實不符，亦即抗告人於清算前兩年之可處分財產數額
    為0元，惟抗告人於清算程序中提出保險解約金582元，自不
    可能低於清算前兩年之可處分餘額0元，遑論抗告人於清算
    前兩年、清算程序開始後迄今為止，因治療舌根癌及追蹤肺
    癌，歷經多次大型手術，單醫療費用支出每月分別至少約4
    萬元、3萬元，實難足以支應生活，是抗告人每月實際支出
    額亦非原審所述僅得以最低基本生活為計算基礎，故依法抗
    告人應予全部免責，為此提起抗告，請求廢棄原裁定，並裁
    定抗告人應予免責等語。
二、按法院為終止或終結清算程序之裁定確定後，除別有規定外
    ，應以裁定免除債務人之債務；法院裁定開始清算程序後，
    債務人有薪資、執行業務所得或其他固定收入，扣除自己及
    依法應受其扶養者所必要生活費用之數額後仍有餘額，而普
    通債權人之分配總額低於債務人聲請清算前2年間，可處分
    所得扣除自己及依法應受其扶養者所必要生活費用之數額者
    ，法院應為不免責之裁定，但債務人證明經普通債權人全體
    同意者，不在此限；債務人有下列各款情形之一者，法院應
    為不免責之裁定，但債務人證明經普通債權人全體同意者，
    不在此限：㈠於7年內曾依破產法或消債條例規定受免責；㈡
    隱匿、毀損應屬清算財團之財產，或為其他不利於債權人之
    處分；㈢捏造債務或承認不真實之債務；㈣聲請清算前2年內
    ，因消費奢侈商品或服務、賭博或其他投機行為，所支出之
    總額逾該期間可處分所得扣除自己及依法應受其扶養者所必
    要生活費用之半數，或所負債務之總額逾聲請清算時無擔保
    及無優先權債務之半數，而生開始清算之原因；㈤於清算聲
    請前1年內，已有清算之原因，而隱瞞其事實，使他人與之
    為交易致生損害；㈥明知已有清算原因之事實，非基於本人
    之義務，而以特別利於債權人中之1人或數人為目的，提供
    擔保或消滅債務；㈦隱匿、毀棄、偽造或變造帳簿或其他會
    計文件之全部或一部，致其財產之狀況不真確；㈧故意於財
    產及收入狀況說明書為不實之記載，或有其他故意違反本條
    例所定義務之行為；債務人有前條各款事由，情節輕微，法
    院審酌普通債權人全體受償情形及其他一切情狀，認為適當
    者，得為免責之裁定，消費者債務清理條例（下稱消債條例
    ）第132條、第133條、第134條及第135條分別定有明文。又
    消債條例之立法目的，在於使陷於經濟上困境之消費者，得
    分別情形依該條例所定重建型債務清理程序（更生）或清算
    型債務清理程序（清算）清理債務，藉以妥適調整其與債權
    人及其他利害關係人之權利義務關係，保障債權人之公平受
    償，並謀求消費者經濟生活之更生機會，從而健全社會經濟
    發展；消費者依清算程序清理債務，於程序終止或終結後，
    為使其在經濟上得以復甦，以保障其生存權，除另有上述消
    債條例第133條、第134條所規定不予免責之情形外，就債務
    人未清償之債務採免責主義（消債條例第1條、第132條立法
    目的參照）。
三、本件抗告人依消債條例聲請清算事件，前經本院裁定自109
    年9月30日下午5時起開始清算程序，嗣抗告人名下所有如附
    表一編號⒈、⒉所示之兩部車輛均已逾使用年限甚久，殘值甚
    微、附表一編號⒊所示之台灣人壽保險股份有限公司（下稱
    台灣人壽保險公司）保單，因抗告人非要保人且無變更要保
    人，均難認有處分之實益，本院遂於110年1月27日以109年
    度司執消債清字第67號裁定不予處分，返還債務人；至於抗
    告人名下所有如附表一編號⒋所示之國泰人壽保險股份有限
    公司（下稱國泰人壽保險公司）之保單解約金582元，業經
    抗告人自行解繳前揭保險契約解約金之等值金額過院，本院
    審酌抗告人之財產狀況及債權債務關係尚屬單純，乃於110
    年1月27日以109年度司執消債清字第67號裁定代替債權人會
    議決議，由本院依職權分配清算財團財產予各債權人，並確
    定在案，是本件可供清算債權分配之清算財團財產582元已
    分配完結，復經本院於110年3月23日以109年度司執消債清
    字第67號裁定終止清算程序。其後，本院依職權移送裁定免
    責，惟經本院認定抗告人有消債條例第133條不免責事由，
    於110年9月7日以110年度消債職聲免字第34號裁定抗告人不
    免責等情，業經本院依職權調閱本院109年度消債清字第51
    號、109年度司執消債清字第67號、110年度消債職聲免字第
    34號卷宗查明屬實，因此本件普通債權人於此清算程序中，
    僅受分配582元，先予敘明。
四、經本院依職權通知全體債權人及抗告人就抗告人是否應予免
    責具狀或到場表示意見，意見分述如下：　
  ㈠台北富邦商業銀行股份有限公司陳稱：消債條例第133條「債
    務人應否免責之要件」之檢核點在於「於清算程序開始後債
    務人有固定薪資、收入且扣除生活必要支出後有餘額」及「
    債權人受分配之總額低於債務人聲請清算前兩年，可處分所
    得扣除自己及依法應受其扶養者所必要生活費用之數額」，
    債權人無法藉電子閘門獲悉債務人近年所得及財產變化，進
    而掌握其是否惡意之蹊蹺，請詳查消債條例第133條前段規
    定，對抗告人所發生之債務裁定不予免責。本件抗告人於本
    公司所負擔之債務為就學貸款保證債務，惟抗告人嗣無力清
    償而將債務轉由銀行承擔，顯非事理之平。
　㈡遠東國際商業銀行股份有限公司陳稱：抗告人聲請清算前2年
    可處分所得為661,728元，扣除抗告人聲請清算前2年自己及
    依法應受其扶養者所必要生活費用之數額508,477元後，尚
    餘153,251元，然全體普通債權人本件清算程序中僅受分配5
    82元，且全體債權人未同意抗告人免責，則抗告人確有消債
    條例第133條所定不免責事由存在。
　㈢良京實業股份有限公司（下稱良京公司）陳稱：否認抗告人
    之抗告理由外，引用本院110年度消債職聲免第34號裁定之
    理由。　
　㈣第一金融資產管理股份有限公司陳稱：不同意抗告人免責，
    請詳查察抗告人是否有消債條例第133條、第134條各款所定
    之不免責事由。
　㈤臺灣銀行股份有限公司陳稱：抗告人擔任其子女之就學貸款
    連帶保證人，而因本行資本是由財政部百分之百出資經營，
    年度盈餘悉數解繳國庫，故就學貸款若有發生呆帳情形，實
    則與全民買單無異。另抗告人表示其於仁德國中工作收入係
    自109年4月始開始，在此之前並無工作收入，故自109年4月
    起至109年7月8日止聲請清算，仍有3個月又8日之薪資所得
    ，此期間之所得18,268元，大於普通債權人分配總額582元
    ，有不免責之事證。
　㈥佳信國際事業有限公司陳稱：抗告人於109年7月7日消費者債
    務清理清算聲請狀明確表示其自107年5月15日起至109年5月
    14日止之薪資收入為23,800元，且抗告人之所得清單資料與
    其實際有無收入乃兩回事，抗告人既已切結於聲請清算前兩
    年有薪資收入每月23,800元，則原審為不免責裁定並無不妥
    。　
　㈦長鑫資產管理股份有限公司陳稱：抗告人係於109年7月8日聲
    請清算，則依其所述，應分為無收入之107年7月9日至109年
    3月及有收入之109年4月至109年7月二段分別計算，第一段
    之可處分餘額縱為零，第二段債務人有收入之期間，依消債
    條例第133條之規定計算，該段期間餘額為34,821元｛【（每
    月收入23,800元+身分障礙補助3,772元）×3＝82,716元】-【
    每月必要支出15,965元×3＝47,895】｝，大於普通債權人分配
    總額582元，有不免責之清事。
　㈧台新國際商業銀行股份有限公司、台新資產管理股份有限公
    司則均未具狀表示意見。
五、本院之判斷：　　
  ㈠抗告人並無消債條例第133條所定不予免責之事由：
    ⒈按法院裁定開始清算程序後，債務人有薪資、執行業務所
      得或其他固定收入，扣除自己及依法應受其扶養者所必要
      生活費用之數額後仍有餘額，而普通債權人之分配總額低
      於債務人聲請清算前二年間，可處分所得扣除自己及依法
      應受其扶養者所必要生活費用之數額者，法院應為不免責
      之裁定，但債務人證明經普通債權人全體同意者，不在此
      限，消債條例第133條定有明文。從而，依上開規定，審
      認本件債務人是否具有消債條例第133條所定應不予免責
      之情形，即應審認其是否合於「於清算程序開始後債務人
      有薪資、執行業務所得或其他固定收入，扣除自己及依法
      應受其扶養者所必要生活費用之數額後仍有餘額」及「普
      通債權人之分配總額低於債務人聲請清算前2年間，可處
      分所得扣除自己及依法應受其扶養者所必要生活費用之數
      額」此兩要件。
    ⒉經查：
　　　⑴抗告人自109年9月30日本院裁定開始清算程序後迄今為
        止，仍任職於仁德國中擔任臨時技術工之職務，有抗告
        人提出仁德國中出具之薪資給付證明、109-111年之不
        定期契約僱用契約書、110年度請假卡為憑，堪認其有
        薪資之固定收入。再者，依仁德國中出具之上開薪資給
        付證明所載，抗告人任職於仁德國中自110年3月起至11
        0年12月止之薪資數額分別詳如附表二所載；另抗告人
        具有身心障礙身分，自107年5月起迄108年12月止每月
        領有身心障礙者生活補助費3,628元，自109年1月起每
        月領有身心障礙者生活補助費3,772元，此亦有臺南市
        政府社會局109年8月31日南市社助字第1091068507號函
        、110年6月30日南市社助字第1100800897號函在卷可稽
        （消債清卷第223頁、消債職聲免卷第67頁），是抗告
        人自110年3月起平均每月收入約為21,066元【（172,94
        1元/10月）+3,772元）=21,066元】，堪予認定。
　　　⑵又抗告人主張其每月生活必要支出至少約為30,000元（
        含醫療費用、流質營養品等），需扶養未成年子女李０
        宏，有抗告人檢附之戶籍謄本在卷可參；而抗告人既已
        負債沉重，自不能與一般通常之人之生活水平同為要求
        ，依消費者債務清理條例第64條之2第1項規定，抗告人
        生活必要費用應以最近一年衛生福利部或直轄市政府所
        公告當地區每人每月最低生活費1.2倍定之，即以衛生
        福利部公告110年臺南市每人每月最低生活費用每人每
        月13,304元之1.2倍即15,965元核算其每月之生活費用
        為宜，逾此範圍不予計入。至抗告人主張其每月支出醫
        療費用、營養補充品等部分，因其未提出與其所述相符
        之證據，亦未逐一載列計算式，致本院難以認定其所需
        之醫療相關費用數額究為何，而難以採憑。另抗告人之
        未成年子女李０宏（91年2月4日出生）之扶養費用，依
        抗告人所提之財產及收入狀況說明書載列，債務人每月
        支出李０宏扶養費用為6,000元，而該金額雖尚較上開臺
        南市110年度每人每月最低生活費15,965元（參酌消費
        者債務清理條例第64條之2第2項之規定），再由債務人
        與其配偶曾郁雯共同分擔後之每月7,983元為低，然抗
        告人自陳李０宏已於109年7月1日起與國防部簽立4年志
        願役（消債清卷第227頁），是本院審酌李０宏已年滿19
        歲，領有穩固之薪資，目前生活日常均於軍中，開銷不
        大，尚可自給自足，及抗告人自身病痛纏身，健康不佳
        等情，認李０宏實無受抗告人扶養之必要，是抗告人主
        張扶養李０宏每月6,000元之生活支出部分，應予剔除。
　　　⑶是以，抗告人自109年9月30日本院裁定開始清算程序後
        ，確有薪資所得，扣除自己及依法應受其扶養者所必要
        生活費用之數額後，仍有餘額5,101元（計算式：21,06
        6元-債務人個人生活必要費用15,965元=5,101元）乙節
        ，堪予認定。　　　　　
    ⒊抗告人聲請清算前2年可處分所得金額為159,336元：查抗
      告人聲請清算前2年間為自107年7月8日起至109年7月7日
      止，而依據臺南市政府社會局上開函文所載，抗告人具有
      身心障礙身分，自107年5月起迄108年12月止每月領有身
      心障礙者生活補助費3,628元，自109年1月起每月領有身
      心障礙者生活補助費3,772元；另抗告人係自109年4月6日
      始至仁德國中任職，每月薪資（清算程序開始前）收入約
      為23,800元，業據其提出之勞工保險被保險人投保資料表
      （明細）、收入切結書在卷可稽，堪認為真實。從而，抗
      告人聲請清算前2年間（即自107年7月8日起至109年7月7
      日止）可處分所得為159,336元【計算式：107年部分（3,
      628元×6月）+108年（3,628元×12月）+109年部分（3,772
      元×3月）+（23,800元+3,772元）×3月】，堪予認定。
    ⒋另抗告人聲請清算前2年間（即自107年7月8日起至109年7
      月7日止），其與依法應受其扶養者之必要生活費用如下
      ：
      ⑴按臺南市107、108、109年度，每月每人最低生活費均係
        14,866元之範圍（參酌消債條例第64條之2第1項之規定
        ），而債務人雖自陳其每月個人基本生活費用為4萬元
        ，惟債務人於履行債務期間本應節約省用，過較不寬裕
        之經濟生活，並誠實勤勉地履行債務，以符合公平正義
        及誠信原則，是本院認債務人107、108、109年度每月
        基本生活費用分別均以14,866元為已足。至抗告人主張
        其每月支出醫療費用、營養補充品等部分，因其未提出
        與其所述相符之證據，亦未逐一載列計算式，致本院難
        以認定其所需之醫療相關費用數額究為何，而難以採憑
        。
      ⑵又抗告人之未成年子女李０宏係於109年7月1日（斯時李０
        宏為18歲）始投入志願役，是李０宏於抗告人聲請清算
        前2年間（即李０宏年滿16、17歲時）確實有受抗告人扶
        養之必要。而依抗告人主張其每月支出抗告人扶養費用
        為6,000元，因該扶養費金額均尚較上開臺南市107、10
        8、109年度每人每月最低生活費14,866元，再由抗告人
        與其配偶曾郁雯共同分擔後之每月7,433元為低，堪認
        定為合理。
      ⑶準此，抗告人聲請清算前2年間自己及依法應受其扶養者
        所必要生活費用為500,784元【計算式：（抗告人部分
        ：14,866*24）+（李０宏部分：6,000*24）=500,784】
        。
    ⒌從而，抗告人聲請清算前2年間，可處分所得扣除自己及依
      法應受其扶養者所必要生活費用後，已呈-341,448元（15
      9,336元－500,784元），惟本件普通債權人之分配總額為5
      82元，顯高於抗告人於聲請清算前2年間之可處分所得扣
      除必要支出之數額，核與消債條例第133條規定應為不免
      責裁定之要件不合，自不得依該規定為不免責之裁定，是
      債權人等主張抗告人有消債條例第133條所定不免責事由
      存在，尚難憑採。 
  ㈡抗告人亦無消債條例第134條各款所定不免責之事由：
 　 ⒈抗告人無消債條例第134條第4款所定不免責事由： 
      ⑴按修正前消債條例第134條第4款規定，債務人之浪費行
        為屬不免責之事由，實務上適用結果，債務人多因有此
        款事由而不獲免責，為免對債務人過度嚴苛，應予以適
        度限縮為消費奢侈商品或服務，並參照第20條、第44條
        、第64條、第82條及第133條等規定，限於債務人於聲
        請清算前2年內，所為消費奢侈商品或服務等不當行為
        ，始足當之（消債條例第134條修正理由參照）。故101
        年1月4日修正公布之消債條例第134條第4款即規定須債
        務人聲請清算前2年內，因消費奢侈商品或服務、賭博
        或其他投機行為，所支出之總額逾該期間可處分所得扣
        除自己及依法應受其扶養者所必要生活費用之半數，或
        所負債務之總額逾聲請清算時無擔保及無優先權債務之
        半數，而生開始清算之原因，始足當之。
      ⑵查本件抗告人係於109年7月8日聲請清算，而觀之各債權
        人前所陳報之抗告人消費借貸明細資料，抗告人於聲請
        清算前兩年內並無消費奢侈商品或服務、賭博或其他投
        機行為，難認屬101年1月4日修法通過之消債條例第134
         條第4款所應審酌為不免責事由之範圍。況債權人亦未
        另提出其他證據證明債務人有消費奢侈商品或服務、賭
        博或其他投機行為，且卷內亦查無其有何因賭博或其他
        投機行為而生不免責原因，核與消債條例第134條第4款
        所定之要件不相符。
　　⒉抗告人無消債條例第134條第2、8款所定不免責事由：
      ⑴債權人新加坡商艾星國際有限公司台灣分公司、滙誠第
        二資產管理股份有限公司於原審請求調查抗告人是否有
        領取失業補助、低收入戶補助、職業訓練補助等政府相
        關補助金云云。另債權人良京公司於原審請求本院向中
        華民國人壽保險商業同業公會調查抗告人於聲請清算前
        兩年有無以自己為要保人、或嗣後變更要保人、或質借
        為償還之商業保險，並以債務人如有未陳報之保險，應
        有消債條例第134條第2款及第8款隱匿清算財團之財產
        及未據實說明之不免責事由云云。
      ⑵惟抗告人前已就其財產及收入情形陳報在卷，並已為適
        當之說明及證明（調解卷第41頁、消債清卷第15-16頁
        、第227頁、司執消債清卷第120、182、185頁、消債職
        聲免卷第91頁），債權人對此並無其他反證提出，則渠
        等單純臆測抗告人尚有其他隱匿、毀損應屬清算財團之
        財產，或故意於財產及收入狀況說明書為不實之記載之
        行為，即乏有據，不足採信。
  　　⑶況本院向臺南市政府社會局函詢抗告人是否領有相關補
        助乙情，業據臺南市政府社會局以前揭函文回覆稱：抗
        告人自107年1月至12月具中低收入戶資格，未領取婦女
        及兒少相關補助；自109年1月起未列冊本市中低收入戶
        資格，然抗告人具有身心障礙身分，自107年5月起迄10
        8年12月止每月領有身心障礙者生活補助費3,628元，自
        109年1月起每月領有身心障礙者生活補助費3,772元等
        語，足證抗告人僅領有身心障礙補助金，並未領取政府
        之中低收入戶等相關補助金，是抗告人就其是否有領取
        失業補助、低收入戶補助、職業訓練補助等政府相關補
        助金，已詳實陳報，並無故意於財產及收入狀況說明書
        為不實之記載，或有其他故意違反本條例所定義務之行
        為，致債權人受有損害之情形，因此抗告人無消債條例
        第134條第8款所定之不免責事由。
　　　⑷另抗告人於清算程序中即已將保單情況陳報到院，並提
        出國泰人壽保險公司之保險契約、台灣人壽保險公司之
        保單資料為憑，足徵抗告人並無未陳報之保險契約，因
        此難認抗告人有何故意於財產及收入狀況說明書為不實
        之記載之情；況系爭國泰人壽保險公司之保單解約金亦
        已分配予各債權人完畢，益證抗告人並無在清算程序中
        隱匿、毀損應屬清算財團財產之情。
      ⑸是以，本件查無抗告人有消債條例第134條第2、8款應予
        不免責之事由。
　　⒊此外，本院復查無抗告人有何消債條例第134條所列其他各
      款不免責事由，且相對人亦未提出抗告人有何符合消債條
      例第134條各款所規定之事證，故應認抗告人並無消債條
      款第134條所定不免責事由之存在。
五、綜上所述，本件抗告人既經法院為終結清算程序之裁定確定
    ，復無消債條例第133條、第134條所定之不應免責情形存在
    ，依首揭說明，應以裁定免除抗告人之債務。抗告意旨指摘
    原裁定不當，求予廢棄，非無理由，應予准許。原裁定未予
    詳究，逕以消債條例第133條規定而為不免責裁定，於法尚
    有未合，原裁定既有上開未洽之處，爰由本院廢棄原裁定，
    依消債條例第132條規定，另為抗告人免責之裁定。
六、據上論結，本件抗告為有理由，依消費者債務清理條例第15
    條，民事訴訟法第495條之1第1項、第450條、第95條、第78
    條、第85條第1項前段，裁定如主文。
中　　華　　民　　國　　111 　年　　3 　　月　18  　　日
                  民事第二庭  審判長法  官　林福來
                                    法  官  張玉萱
                                    法  官  洪碧雀
以上正本證明與原本無異。
本裁定除以適用法規顯有錯誤為理由，不得再抗告
中　　華　　民　　國　　111 　年　　3 　　月　　18　　日
                                    書記官  林政良
附表一：清算財團財產   編號 財    產    明    細      處分方法  ⒈ 牌照號碼：9U-6702，廠牌：現代、出廠年限：西元2002年、排氣量：1998CC之汽車1輛    無處分實益，返還抗告人  ⒉ 牌照號碼：BE-7632，廠牌：三陽、出廠年限：西元1986年、排氣量：1488CC之汽車1輛   ⒊ 台灣人壽保險公司保單（非要保人）   ⒋ 國泰人壽保險公司之保單解約金582元 業經抗告人解繳等值金額款項至本院，由本院逕予分配 

附表二：抗告人任職於仁德國中之薪資明細表  薪資時間（民國）  實領薪資（新臺幣） 110.3 23,307元 110.4 22,920元 110.5 13,759元 110.6  2,790元 110.7 23,307元 110.8  4,726元 110.9 22,920元 110.10 23,694元 110.11 20,211元 110.12 15,307元 合計 172,941元  平均月薪 172,941元/10月=17,294元（元以下4捨5入）